【裁判字號】    92,上更(一),28
【裁判日期】    920729
【裁判案由】    偽造文書
【裁判全文】
臺灣高等法院臺中分院刑事判決                  九十二年度上更(一)字第二八號
    上訴人  即
    被      告  乙○○
右上訴人因偽造文書案件，不服臺灣台中地方法院八十八年度訴字第一七八八號中華
民國八十九年五月十七日第一審判決（起訴案號：臺灣台中地方法院檢察署八十八年
度偵字第一七三二九號，併辦案號：八十九年度偵字第一五二一號），提起上訴，本
院判決如左：
    主      文
原判決關於乙○○部分撤銷。
乙○○共同連續行使偽造私文書，足以生損害於公眾及他人，處有期徒刑捌月。偽造
之「戊○○」印章參顆、戊○○名義之身分證壹張、八十八年六月十七日補領國民身
分證申請書上偽造之「戊○○」署押壹枚、印文貳枚、八十八年六月三十日在中華電
信股份有限公司北台中營運處市內電話裝機申請書上偽造之「戊○○」署押參枚，均
沒收。
    事      實
一、乙○○先前曾從事代書業務，因自己在外負債甚多，於得知戊○○所有位於台中
    市○○區○○段一七五及一八一地號等二筆土地甚有價值後，竟與丁○○ (業經
    判決確定）共同基於行使偽造私文書、使公務員登載不實文書等之犯意聯絡 (其
    中行使偽造私文書係基於概括犯意 )，由乙○○於民國（下同）八十八年五、六
    月間向丁○○表示要讓丁○○有財路賺，並在台中市○○路八號三樓皮爾凱登餐
    廳內，提供戊○○之戶籍謄本一份、於八十八年五、六月間在不詳時地委託不知
    情之刻印者偽造之戊○○印章一顆及台中市○區○○街二段九巷三十三弄二號七
    樓之二之地址資料給丁○○，且囑咐丁○○至台中市水湳某刻印店拿取其為冒貸
    而委託不知情之刻印店人員偽刻之戊○○印章二顆後，以戊○○名義申請補發戊○○之身份證及申請在上址裝設電話，再冒用戊○○之名義向民間或銀行辦理前
    開土地貸款圖利，乙○○並應允事成後給予丁○○貸款數額二成之傭金，丁○○
    乃於八十八年六月十七日持自己之照片至台中市北屯區戶政事務所，冒用戊○○
    之名義，以戊○○身分證遺失為由，在補領國民身分證申請書上偽造戊○○之署
    押一枚並蓋用上開偽造印章之印文二枚，交由承辦人申請補發而行使，使該管公
    務員登載於職務上所掌之公文書，而補發貼有丁○○照片之戊○○名義身分證一
  張，足以生損害於戶政機關管理身分資料之正確性及戊○○。丁○○復於八十八
    年六月三十日，持上開取得之戊○○身分證至中華電信股份有限公司北台中營運
    處，在市內電話裝機申請書上偽造戊○○之署押三枚，申請電話裝機在台中市○
    區○○街二段九巷三十三弄二號七樓之二，並交由承辦人行使，裝設電話在上址
    ，足以生損害於前揭電信公司及戊○○，嗣乙○○因另犯詐欺、竊盜等案件被判
    處徒刑確定未到案執行，經台灣台中地方法院檢察署發佈通緝後於八十八年七月
    五日緝獲歸案，即未繼續上開犯行。嗣不知情之庚○○經由謝國華處得知乙○○
    已無法繼續辦理該戊○○貸款案，其為賺取介紹傭金，即主動聯絡丁○○與先前
    就該貸款案已與乙○○聯繫過並不知情之仲介人己○○碰面，因丁○○向庚○○
    、己○○佯稱其上開土地權狀已撕毀，己○○遂至台中縣大里市○○路三００號
    大里聯合代書事務所，向不知情之代書事務所人員丙○○（目前已改名為林家
    ）請求辦理補發土地權狀及於權狀補發前辦理該土地之民間貸款事宜，己○○並
    應丙○○之要求，要庚○○轉告丁○○需辦理戊○○名義之戶籍謄本、印鑑証明
    及地價稅繳納証明等，某綽號「常先生」之不詳真實姓名年籍男子得知後，即於
    八十八年七月十二日，在台中市○○路與漢口路附近，交付除承租人欄未填寫其
    餘部分均已填載完成之房屋租賃契約書一份予丁○○，以利其遷移戊○○之戶籍
    ，丁○○隨後於同日至台中市○○路八號三樓皮爾凱登餐廳，冒用戊○○名義，
    在房屋租賃契約書之承租人欄，偽造戊○○之簽名承租台中市○區○○街二段九
    巷三十三弄二號七樓之二房屋，足以生損害於戊○○，丁○○復於八十八年七月
    十三日，冒用戊○○名義，持前開偽造之房屋租賃契約書，向台中市南區戶政事
    務所人員行使，辦理戊○○戶籍遷到台中市○區○○街二段九巷二號七樓之二，
    並冒用戊○○之名義，在印鑑登記證明申請書上偽造戊○○之署押，向該戶政事
    務所申請戊○○之印鑑登記而行使，使該管公務員據以登載於職務所掌之文書，
    並發給請領之戶籍謄本、戶口名簿及印鑑登記證明等，足以生損害於戶政機關管
    理戶籍資料、印鑑登記資料之正確性及戊○○本人。丁○○又於八十八年七月十
    六日，在台中市○○街三三八號十六樓之一，冒用戊○○名義，在委託己○○以
    前開土地向銀行貸款三千萬元之同意書上簽署戊○○之姓名後，持交己○○行使
    ，足以生損害於戊○○。丁○○再於八十八年七月十七日，明知戊○○並未申請
    地價稅繳納證明，仍冒用戊○○名義，偽造台中市稅捐稽徵處財產稅櫃員制作業
    櫃台發證申請書，持向台中市稅捐稽徵處東山分處人員行使，申請發給戊○○上
    開土地之地價稅繳納証明，使該管公務員據以登載於職務所掌之文書，並發給上
    開請領之地價稅繳納證明，足以生損害稅捐機關管理稅捐資料之正確性及戊○○
    。嗣己○○與丙○○約定於八十八年七月十九日辦理貸款手續，丁○○即應丙○○之要求，於八十八年七月十九日至玉山商業銀行大里分行冒用戊○○名義，偽
    造玉山商業銀行存款戶約定書及玉山銀行存款印鑑卡，持向該銀行人員行使，申
    請存款簿開戶及金融卡，足以生損害於上揭銀行及戊○○。丁○○再於該日與庚○○、己○○至丙○○前開代書事務所，提出冒領之戊○○之身分證、戶籍謄本
    、印鑑証明、玉山銀行大里分行存摺、偽刻之戊○○印鑑章等，冒用戊○○名義
    ，在空白未填載之土地登記申請書、抵押權設定契約書、其他特約事項、切結書
    上，偽造戊○○之署押（簽名、蓋章及按捺指紋）以辦理貸款事宜，足以生損害
    於戊○○。丙○○並約丁○○等人至台中市○○區○○路四段八十一號十一樓之
    一辦理民間貸款，因丁○○係假冒者已被識破，經警據報於八十八年七月十九日
    十一時二十分許，在上址查獲，並扣得偽造之戊○○印章一顆及丁○○所有冒領
    之戊○○之身分證一張、戶口名簿一份、戶籍謄本三份、印鑑證明二份、玉山銀
    行存款簿一本、玉山銀行金融卡一張等物。
二、案經台中市警察局第五分局報請臺灣臺中地方法院檢察署檢察官偵查起訴。
    理      由
一、上訴人即被告乙○○經合法傳喚始終未到庭陳述，惟據其於原審及本院前審審理
    時均矢口否認有為右開犯行，辯稱：伊從事代書行業已多年，有一天伊在餐廳吃
    飯，丁○○自己跑來問伊是否江代書，伊答是，丁○○即問伊一些土地問題，並
    委託伊辦理貸款及補發權狀事宜，當時丁○○是持戊○○身分證，且自稱是戊○○，所以伊一直以為丁○○就是戊○○，因此才到水湳某刻印店幫戊○○刻印章
    以便辦理貸款事宜，伊並未提供戊○○之戶籍謄本及台中市○區○○街二段九巷
    三十三弄二號七樓之二之地址資料給丁○○，亦未叫丁○○以戊○○名義申請補
    發戊○○之身份證及申請在該址裝設電話，再冒用戊○○之名義辦理貸款，因伊
    已向丁○○收取代書費一萬五千元，故伊被捕時在警察局才打電話告訴朋友謝國
    華，說有一戊○○要辦貸款，看他能否找人辦，並把己○○及戊○○之電話給謝
    國華云云。
二、經查真正之戊○○並未於前開時地委託刻製印章、補領身分證、申請裝設電話
    及承租在大慶街地址、申請遷移戶籍、戶口名簿、戶籍謄本、印鑑證明、地價稅
    繳納證明、在玉山銀行開戶、填寫委託貸款同意書及在空白之土地登記申請書、
    抵押權設定契約書、其他特約事項、切結書上簽名、蓋印等事宜，業據被害人戊○○及戊○○之子陳進亮分別於警局、偵查中、原審指述綦詳，並經證人丙○○
    證述屬實，且有扣案偽造戊○○之印章一顆、戊○○名義之身分證一張、戶口名
    簿一份、戶籍謄本三份、印鑑證明二份、玉山銀行存款簿一本、玉山銀行金融卡
    一張可資佐證，復有補領國民身分證申請書影本一份、中華電信股份有限公司北
    台中營運處市內電話裝機申請書影本一份、房屋租賃契約書影本壹份、印鑑登記
    證明申請書影本二份、委託貸款同意書一份、台中市稅捐稽徵處財產稅櫃員制作
    業櫃台發證申請書影本一份、玉山商業銀行存款戶約定書影本一份、玉山銀行存
    款印鑑卡影本一份、土地登記申請書二份、抵押權設定契約書二份、其他特約事
    項二份、切結書一份等附卷可稽，本件係被告乙○○向丁○○表示要讓丁○○
    有財路賺，並提供戊○○之戶籍謄本、印章及台中市○區○○街二段九巷三十三
    弄二號七樓之二地址給丁○○，及要丁○○至台中市水湳某刻印店拿偽刻之戊○○印章，以戊○○名義申請補發戊○○之身份証及申請在上址裝設電話，再冒用
    戊○○之名義辦理向民間或銀行辦理前開土地貸款圖利，乙○○並應允事成後給
    予丁○○貸款數額二成之傭金等情，已據共同被告丁○○迭於警訊時、偵查中、
    原審供述甚明，且前後一致。被告乙○○自承擔任代書多年，而丁○○近年來則
    從事販賣飲料、紙杯及擔任大樓管理員等工作，有其工作資歷證明書一份在卷可
    憑，被告乙○○顯然較有管道知悉何人有土地可辦貸款及如何辦理之事宜，故由
    被告乙○○找一位與真正地主戊○○年紀、長相相近之丁○○，並提供資料充當
    真地主戊○○去冒領身分證等資料以辦理貸款謀取不法利益，並不違常理，而丁○○因共犯右開罪行，業經判決確定，有判決書在卷可參，又被告乙○○自承與
    被告丁○○間宿無怨隙，丁○○當無任意誣指被告乙○○為共犯主謀之情形，
    證人己○○於偵查中供稱：大約是在八十八年七月初乙○○到伊公司來，說他有
    一個從小看他長大的「阿伯」，他跟「阿伯」很熟，「阿伯」要辦貸款，乙○○
    並拿戊○○名下的十一期土地兩筆之土地謄本說要辦貸款等語，被告乙○○辯稱
    是被告丁○○主動找伊問是否江代書，與丁○○並不認識云云，顯不足採信，否
    則被告乙○○何需對己○○作不同之說詞，再被告乙○○於原審時供承其於被捕
    時在警察局時有打電話告訴謝國華有一戊○○要辦貸款，看謝國華能不能找人辦
    理，並把己○○及戊○○之電話給謝國華，及要謝國華將文件交還丁○○等語，
    經查證人謝國華於偵查、原審中均證稱：八十八年五、六月時，乙○○曾問伊是
    否有認識辦理貸款業務者，伊就介紹一位「常先生」給乙○○認識，至同年七月
    初某日乙○○打電話給伊，說他通緝被抓，要他妹妹打電話給伊，託伊將一個裝
    有一些資料之皮包轉交給一位「陳先生」，當晚他妹妹就拿一個皮包來，請伊轉
    交給「陳先生」，並交給伊一張上面寫有「陳先生」行動電話之紙條，隔天伊就
    約「陳先生」出來，將皮包交給他，並說乙○○被抓之事等語，苟被告乙○○所
    辯與丁○○之前並不認識，僅收取丁○○代書費一萬五千元，並不知丁○○冒用
    戊○○名義，其於被捕即將入監喪失人身自由之際，猶不忘託證人謝國華是否能
    找人辦理，丁○○感謝尚恐不及，豈有再加誣攀陷害之理，本件事證已臻明確，
    被告上開所辯顯係脫卸之詞，不足採信，其犯行應堪認定。
三、核被告乙○○所為，係犯刑法第二百十六條、第二百十條、二百十四條之行使偽
    造私文書罪及行使使公務員登載不實罪，被告偽造印章、印文及署押，係偽造私
    文書之部分行為，而偽造私文書及使公務員登載不實後復持以行使，偽造及使公
    務員登載不實之低度行為為行使之高度行為所吸收，均不另論科，被告與丁○○
    間，就右開犯行有犯意聯絡及行為分擔，為共同正犯，被告乙○○利用不知情之
    刻印店人員偽刻戊○○之印章，係間接正犯，被告乙○○先後二次行使偽造私文
    書，所為時間緊接，犯構成要件相同之罪，顯係基於概括犯意反覆為之，為連續
    犯，依刑法第五十六條規定，縱情節較重之第一次論以一罪，並依法加重其刑，
    被告同時行使偽造私文書及行使使公務員登載不實文書罪，一行為同時觸犯二罪
    名，為想像競合犯，從一重之行使偽造私文書罪處斷，公訴人就被告行使使公務
    員登載不實文書部分雖未起訴，然此部分與起訴之行使偽造私文書及使公務員登
    載不實部分，分別有想像競合之裁判上一罪及高低度吸收之實質上一罪關係，為
    起訴效力所及，本院自應併予審理，原審予以論罪科刑固非無見，惟原審漏未就
    被告所犯之行使使公務員登載不實文書罪論科，尚有未洽，上訴人即被告上訴否
    認犯罪雖無理由，然原審判決既有如上未當之處，應由本院將原審此部分判決撤
    銷改判，爰審酌被告犯罪之動機、目的、手段及犯罪所生之損害、犯罪後之態度
    暨被告因另案被捕，未再繼續犯行等一切情狀，量處如主文第二項所示之刑，偽
    造之「戊○○」印章三顆（其中一顆扣案，其餘二顆無證據證明已滅失）及於八
    十八年六月十七日在補領國民身分證申請書上偽造之「戊○○」署押一枚及印文
    二枚、於八十八年六月三十日在中華電信股份有限公司北台中營運處市內電話裝
    機申請書上偽造之「戊○○」署押三枚，依刑法第二百十九條之規定，宣告沒收
    ，冒領之戊○○身分證係被告與丁○○二人所有因犯罪所得之物，依刑法第三十
    八條第一項第三款之規定，宣告沒收。被告乙○○經合法傳喚，無正當理由不到
    庭，爰不待其陳述逕行判決。
四、公訴意旨另以：
  (一)、被告乙○○要被告丁○○以戊○○名義申請補發戊○○之身分證，被告丁○○
      乃於八十八年六月十七日持自己之照片至台中市北屯區戶政事務所，冒用戊○○之名義，以身分證遺失為由填寫申請書補發，使該管公務員補發貼有丁○○
      照片之戊○○名義身分證，因認被告乙○○另與丁○○共犯刑法第二百十二條
      之偽造、變造特種文書罪嫌。惟按刑法第二百十二條之偽造特種文書罪，以無
      制作權之人冒用他人名義而制作該特種文書為必要，如果對於此種特種文書，
      本有制作之權，縱令其不應制作而制作，亦無偽造之可言，另變造特種文書，
      係指不變更原有特種文書之本質，僅就文書之內容有所更改者而言，經查本件
      係由丁○○持自己之照片至台中市北屯區戶政事務所，冒用戊○○之名義，以
      戊○○身分證遺失為由之不實事項，偽造填寫補領國民身分證申請書後，交由
      承辦人申請補發而行使，使該管公務員登載於職務上所掌之公文書，而補發貼
      有丁○○照片之戊○○名義身分證一張，詳如前述（該部分已論罪），制作國
      民身分證者係該戶政事務所人員，被告本身並無制作或變更身分證之行為，揆
      諸前開說明，被告所為，核與偽造、變造特種文書之構成要件有間，因公訴人
      認該部分與前揭論罪科刑部分，有牽連犯之裁判上一罪關係，爰不另為無罪之
      諭知。
  (二)、被告乙○○於八十八年七月五日通緝被緝獲後，即聯絡庚○○繼續辦理該冒貸
      案，由庚○○帶丁○○與先前就該貸款案已與乙○○聯繫過之己○○碰面，並
      由己○○向不認識之丙○○代書佯稱戊○○上開土地權狀已撕毀，要辦理補發
      權狀及於權狀補發前辦理該土地之民間貸款事宜，己○○並要庚○○轉告丁○○辦理戊○○名義之戶籍謄本、印鑑証明及地價稅繳納証明等，丁○○乃於八
      十八年七月十二日在台中市○○路皮爾卡登餐廳冒用戊○○之名義在房屋租賃
      契約承租人欄偽造戊○○之簽名，次日持偽造之房屋租賃契約，冒用戊○○名
      義向台中市南區戶政事務所辦理戊○○戶籍遷入到台中市○區○○街二段九巷
      三十三弄二號七樓之二，並向該戶政事務所申請戊○○之印鑑登記並請領印鑑
      証明、戶口名簿、戶籍謄本等，使該管公務員據以登載於職務上所掌之文書並
      發給上開請領之資料，丁○○再於八十八年七月十七日冒用戊○○名義向台中
      市稅捐稽徵處東山分處申請發給戊○○上開土地之地價稅繳納証明，嗣己○○
      與丙○○約定於八十八年七月十九日辦理貸款手續，丁○○即於八十八年七月
      十九日至玉山商業銀行大里分行冒用戊○○名義申請存款簿開戶，再於該日與
      庚○○、己○○至丙○○代書處，並提出冒領得之戊○○之身分証、戶籍謄本
      、戶口名簿、印鑑証明、玉山銀行大里分行存摺、偽刻之戊○○印鑑章等，及
      冒用戊○○名義填寫土地登記申請書、抵押權設定契約書、切結書以辦理貸款
      事宜，丙○○並約丁○○等人至台中市○○區○○路四段八十一號十一樓之一
      辦理，因丁○○等係假冒已被識破，經警據報於八十八年七月十九日十一時二
      十分許在上址查獲，因認被告乙○○另與丁○○共犯刑法第二百十條、二百十
      四條、二百十六條、第三百三十九條第三項、第一項等罪嫌。惟被告乙○○於
      原審及本院前審均堅決否認參與此部分犯行，辯稱：伊於八十八年七月五日被
      抓後，就未再參與戊○○之貸款案件，丁○○辦理遷戶籍、申請印鑑證明、地
      價稅繳納證明及在玉山銀行開戶、填寫土地登記申請書、抵押權設定契約書、
      其他特約事項、切結書等，伊均完全不知情，也未叫丁○○辦理前開事情等語
      ，按共同正犯之所以應對其他共同正犯所實施之行為負其全部責任者，以就其
      行為有犯意之聯絡為限，若他犯所實施之行為，超越原計畫之範圍，而為其所
      難預見者，則僅應就其所知之程度，令負責任，未可概以共同正犯論（最高法
      院五十年度台上字第一０六０號判例意旨參照），經查丁○○於偵審中均供稱
      ：乙○○被捕後，有關戊○○之遷移戶籍、申請印鑑證明、地價稅繳納證明及
      在玉山銀行開戶等，都是代書及己○○透過庚○○轉告伊辦理，房屋租賃契約
      書則是一位「常先生」在遷移戶籍前一天交給伊的，至於土地登記申請書、抵
      押權設定契約書、其他特約事項、切結書等，則是丙○○代書叫伊簽名蓋章在
      上面等情，核與庚○○、己○○所供情節相符，並經證人丙○○證明屬實，丁○○於本院調查時供稱：乙○○被抓後是一個伊不認識的人來問伊事情辦的怎
      樣，後來他常打電話過來，有稍微講到要怎麼做，是庚○○主動找伊，伊辦理
      的情形只和與伊接洽的人講，乙○○被捕後沒有什麼文件好送了等語，足見被
      告乙○○並未知悉及參與其被捕後之相關預備冒貸過程，自難令其負該部分之
      共犯責任，被告乙○○該部分罪嫌尚屬不足，因公訴人係認該部分與前開論罪
      科刑部分，分別有連續犯及牽連犯之裁判上一罪關係，亦不另為無罪之諭知。
五、據上論斷，應依刑事訴訟法第三百六十九條第一項前段、第三百六十四條、第三
    百七十一條、第二百九十九條第一項前段、刑法第二十八條、第五十六條、第二
    百十六條、第二百十條、第二百十四條、第五十五條、第二百十九條、第三十八
    條第一項第三款、罰金罰鍰提高標準條例第一條前段之規定，判決如主文。
本案經檢察官甲○○到庭執行職務。
中      華      民      國      九十二   年       七      月   二十九   日
                                    臺灣高等法院臺中分院刑事第九庭
                                          審判長法  官  陳  筱  珮
                                                法  官  吳  重  政
                                                法  官  康  應  龍
右正本證明與原本無異。
如不服本判決應於收受送達後十日內向本院提出上訴書狀，其未敘述上訴之理由者並
得於提起上訴後十日內向本院補提理由書（均須按他造當事人之人數附繕本）。
                                                書記官  黃  薰  慧
中      華      民      國      九十二   年       七      月    三十    日
                                                                        Ｉ


司法院資訊處製作；財團法人民間司法改革基金會備份。
